【裁判字號】    97,消債更,676
【裁判日期】    971104
【裁判案由】    更生事件
【裁判全文】
臺灣臺南地方法院民事裁定           97年度消債更字第676號
聲 請 人
即債務人  丙○○
上列當事人因消費者債務清理事件聲請更生，本院裁定如下：
    主    文
聲請駁回。
聲請費用由債務人負擔。
    理    由
一、本件聲請意旨略以：聲請人即債務人丙○○有不能清償債務
    之情事，前已提出債權人清冊，以書面向最大債權金融機構
    台北富邦商業銀行請求股份有限公司共同協商債務清償方案
    ，惟協商不成立，其無擔保或無優先權之債務總額未逾新臺
    幣（下同）1,200 萬元，復未經法院裁定開始清算程序或宣
    告破產，為此，依消費者債務清理條例提出本件更生之聲請
    等語。
二、按債務人不能清償債務或有不能清償之虞者，得依本條例所
    定更生或清算程序，清理其債務，消費者債務清理條例第3
    條定有明文。又聲請更生或清算不合程式或不備其他要件者
    ，法院應以裁定駁回之，但其情形可以補正者，法院應定期
    間先命補正，復為同條例第8 條所明定。衡諸債之關係，係
    以當事人間之信賴關係為基礎，為社會經濟組織之重要支柱
    ，故當事人於以法律行為追求自己之利益之際，亦應顧及對
    方之利益，並考量債權債務在社會上之作用，本於誠實及信
    用之原則，行使債權及履行債務。是對於已陷入經濟上困境
    之消費者，若任其於惡性循環之債務窘境中生存，將衍生嚴
    重之社會問題，難以維持安定之社會經濟秩序，故為兼顧債
    權人、債務人雙方之利益，對陷於經濟上困境之消費者，乃
    允其於消費者債務清理條例施行後，得選擇以重建型之更生
    程序或清算型之清算程序清理其債務，藉以妥適調整債務人
    與債權人及其他利害關係人間之權利義務關係，保障債權人
    獲得公平受償，並謀求消費者經濟生活之重建復甦機會。惟
    若債務人履行債務並無困難，僅係為圖謀減免債務，而不為
    債務之履行，自有違債權契約為誠信契約之本旨。
三、經查：
（一）本件前置協商程序中，債權人台北富邦商業銀行所提出之
      還款方案為「分180期償還，利率0%，月付金15,381 元」
      ，然因債務人於面談時表示僅能負擔每月3,000元繳款6年
      之方案，無法比此方案優惠者即不願考慮，並表達其目的
      係想進入更生，若更生不成，打算清算，因此台北富邦商
      業銀行以「未能接受顯足以負擔之還款方案」為由，於97
      年6月5日出具前置協商不成立通知書與債務人，有債權人
      台北富邦商業銀行提供之協商不成立通知書、前置協商照
      會紀錄表及民事陳報狀在卷可稽。
（二）債務人雖主張其每月收入61,000元，然查，債務人目前仍
      為公務人員，收入穩定，且其95年、96年申報所得總額分
      別為1,182,437元、955,933元、平均每月所得約為98,536
      元、79,661元，有財政部臺灣省南區國稅局95年、96年綜
      合所得稅核定通知書各1 紙（見本院卷第173頁、第139頁
      ）在卷可稽，可見債務人平均每月收入至少有79,000元，
      債務人主張其每月收入僅61,000元，顯不實在。
（三）債務人主張扶養其母戊○○○、子女甲○○、乙○○、顧
      惟信，扶養費每月共計39,316元，惟查：
    1.按負扶養義務有數人者而其親等同一時，應各依其經濟能
      力分擔義務；夫妻互負扶養之義務，其扶養義務之順序與
      直系血親卑親屬同，民法第1115條第3項、第1116條之1定
      有明文；次按，受扶養權利者，以不能維持生活而無謀生
      能力者為限，民法第1117條第1項定有明文，又同條第2項
      規定，前項無謀生能力之限制，於直系血親尊親屬不適用
      之，即直系血親尊親屬受扶養者，仍須以不能維持生活者
      為限（最高法院87年台上字第1696號判決意旨參照）。查
      債務人之母親戊○○○名下有現值約1,667,815 元之不動
      產；丁○○92年至96年間，每年各有利息所得8萬2千餘元
      至8萬6千餘元不等，另有土地2筆及房屋1棟，財產總額達
      849,200 元，此有戊○○○、丁○○92年度至96年度稅務
      電子閘門財產所得調件明細表附卷可稽，則無論以當年存
      款年利率，抑或現在存款年利率計算，丁○○之存款應非
      少數，且其名下尚有價值849,200 元之不動產。是若債務
      人因須償還其無擔保債務，致其經濟能力不足，亦非不得
      由其經濟能力較佳之其他扶養義務人負擔較多之扶養費用
      。準此，應由債務人之父親丁○○負擔比例較高之扶養費
      用，由債務人自己負擔比例較低之扶養費用，尚難認為戊
      ○○○有不能維持生活之情形。
    2.依臺灣省97年每月每人最低生活費係9,829 元，該生活費
      標準係按照政府公布最近一年平均每人消費支出（包含食
      品費、衣著鞋襪費、房租水電費、家居管理費、醫療保健
      費、交通通訊費、娛樂教育費及雜項支出）百分之60訂定
      ，成人部分之基本生活費用依此標準計算，雖屬適當，然
      未成年子女部分既係依附於父母提供之住所共同生活，且
      其日常生活較為單純，是其基本生活費用當與成人之基本
      生活費用不同（如房租費、家居管理費、通訊費等費用即
      非未成年子女基本生活所需費用），因此，未成年子女之
      基本生活費用應參酌96年度綜合所得稅每人免稅額77,000
      元計算，每人每月基本生活所需約6,500 元為適當。準此
      ，本院認債務人之3 名未成年子女（分別為甲○○81年11
      月4日生、乙○○84年8月16日生、顧惟信95年1 月28日生
      ）每月基本生活費用以6,500 元計算為適當。又該筆扶養
      費用須由債務人及其配偶（有薪資收入）共同分擔，故本
      院認債務人為其3名子女支出之扶養費用以每月共9,750元
      （計算式：3,2503）為已足。
（四）債務人平均每月收入約79,000元，扣除債務人及3 名未成
      年子女每月基本生活費用合計約19,579元（計算式：9829
      ＋9750＝19579）、法院強制扣薪3分之1約22,175 元後，
      尚餘37,246元。綜觀債務人之財產、收入資料、必要生活
      支出及債務人5、6年後即可退休（領有退休金），債務人
      應有能力償還債權人提出「分180 期償還，利率0%，月付
      金15,381元」之還款方案，債務人捨此不為，卻提出「分
      6年，月付3,000元」，亦即，實質上要求債權銀行折讓剩
      餘債權之還款方案，並於債權銀行拒絕其還款方案後，主
      張其不能清償債務云云，自不足採。
四、綜上所述，債務人既非不能清償債務或有不能清償之虞，其
    更生之聲請即不符消費者債務清理條例第3 條所定要件，且
    上開欠缺又屬無從補正，依上開說明，自應駁回其更生之聲
    請，爰裁定如主文。
中    華    民    國    97    年    11    月    4     日
                  民事第三庭    法   官  黃聖涵
上正本證明與原本無異
如不服本裁定，應於裁定送達後10日內，以書狀向本院提出抗告
，並繳納抗告費新臺幣1 千元。
中    華    民    國    97    年    11    月    4     日
                                 書記官   朱小萍


司法院資訊處製作；財團法人民間司法改革基金會備份。
